【裁判字號】    98,交抗,148
【裁判日期】    980731
【裁判案由】    聲明異議
【裁判全文】
臺灣高等法院臺南分院交通事件裁定     98年度交抗字第148號
抗  告  人  交通部公路總局嘉義區監理所麻豆監理站
法定代表人  鄒國珍
受處分人    甲○○
上列抗告人因受處分人違反道路交通管理處罰條例案件聲明異議
，不服臺灣臺南地方法院98年交聲字第511號，中華民國98年6月
8日所為裁定，提起抗告，本院裁定如下：
    主  文
抗告駁回。
    理  由
一、抗告意旨略以：
  (一)依法務部95年5月25日法律字第0950700393號函函示略以：
    「不起訴處分」包括「緩起訴處分」。緩起訴處分為一種便
    宜不起訴處分，檢察官為緩起訴處分時，依刑事訴訟法第25
    3條之2第1項規定，對被告所為之指示及課予負擔，係一種
    特殊的處遇措施，並非刑罰。故刑事案件經檢察官為緩起訴
    處分確定後，宜視同不起訴處分確定，得依違反行政法上義
    務規定裁處，此為行政罰法第26條第1項所明文。
  (二)按行政罰法第26條第1項：「一行為同時觸犯刑事法律及違
    反行政法上義務規定者，依刑事法律處罰之。」，此所謂「
    依刑事法律處罰之」，應係指罪刑法定主義及刑事法律正當
    程序運作完成，始足當之。
  (三)綜上，本站認為緩起訴處分與上述條文所稱之「刑事處罰」
    仍屬有別。從而，本案依道路交通管理處罰條例第35條第1
    項第1款規定裁處行政罰鍰，於法並無牴觸，爰依同條例第8
    7條第3項規定提起抗告，請求廢棄原裁定，另為適法之裁定
    云云。
二、原處分意旨略以：受處分人甲○○於民國（下同）98年2月4
    日21時30分許，駕駛車牌號碼5W-4027號自用小客車，於臺
    南縣善化鎮南124線與南127之1線路口處，因酒後駕車經警
    當場測得呼氣酒精濃度為0.69mg/l，因已超過規定標準值0.
    25mg/l，經臺南縣警察局交通警察隊（下稱舉發機關）警員
    攔停製單舉發。嗣經移送機關即交通部公路總局嘉義區監理
    所麻豆監理站（下稱原處分機關）以其違規事證明確，依照
    道路交通管理處罰條例第35條第1項第1款、第24條第1項第2
    款（原處分漏載）之規定，裁處異議人罰鍰新臺幣（下同）
    49,500元，吊扣駕駛執照12個月，並施以道路交通安全講習
    等處分等語。
三、聲明異議意旨略以：異議人即受處分人甲○○對其違規事實
    並不否認，惟認為其已經檢察官為緩起訴處分，本於一事不
    二罰原則，就罰鍰部分聲明異議，請求撤銷等語。
四、原裁定意旨略以：
  (一)按95年2月5日生效之行政罰法第26條第1項規定，一行為同
    時觸犯刑事法律及違反行政法上義務規定者，依刑事法律處
    罰之。但其行為應處以其他種類行政罰或得沒入之物而未經
    法院宣告沒收者，亦得裁處之。究其立法目的，無非以一行
    為同時觸犯刑事法律及違反行政法上義務規定時，由於刑罰
    與行政罰同屬對不法行為之制裁，而刑罰之懲罰作用較強，
    故依刑事法律處罰，即足資警惕時，實無一事二罰再處行政
    罰之必要，且刑事法律處罰，由法院依法定程序為之，較符
    合正當法律秩序，應予優先適用，但罰鍰以外之沒入或其他
    種類行政罰，因兼具維護公共秩序之作用，為達行政目的，
    行政機關仍得併予裁處。然道路交通管理處罰條例第35條第
    8項明定：「前項汽車駕駛人，經裁判確定處以罰金低於本
    條例第92條第3項所訂最低罰鍰基準規定者，應依本條例裁
    決繳納不足最低罰鍰之部分」，參以該條項係於94年12月28
    日增訂，並於95年3月1日施行，對照行政罰法第26條關於一
    事不二罰之規定，係於94年2月5日公布，於95年2月5日施行
    ，顯見該項規定之立法目的應係考量適用行政罰法第26條後
    ，在酒後駕車違規應受刑事處罰者，刑事處罰額度低於行政
    罰之流弊。參酌大法官解釋釋字第503號所揭示：違反作為
    義務之行為，同時構成漏稅行為之方法而處罰種類相同者，
    如從其一重處罰已足達成行政目的時，即不得再就其他行為
    併予處罰，始符憲法保障人民權利之意旨，並未排除因前揭
    刑事處罰偏低所產生不合理之流弊而特別立法補繳差額之情
    形。
  (二)本件異議人上開酒駕行為，經檢察官依刑事訴訟法第253條
    之2第1項第4款規定為緩起訴處分，並命受處分人向公益團
    體捐款，受處分人係履行檢察官為緩起訴處分命令，此等命
    令名義上雖非刑罰，但仍是一種特殊處遇措施，造成受處分
    人之財產減少，性質上亦屬剝奪人民財產權之處分，與刑事
    制裁無異，實質上為刑事處罰。故檢察官為緩起訴處分並命
    向公益團體捐款者，其捐款解釋上亦屬道路交通安全管理處
    罰條例第35條第8項所規定之罰鍰，監理機關雖不得再為行
    政裁處，惟若行為人所支付之緩起訴處分金，未達道路交通
    管理處罰條例第92條第3項所定最低罰鍰基準規定者，依該
    條例第35條第8項之規定，即須補繳不足最低罰鍰之部分，
    始為適法。參諸違反道路交通管理事件統一裁罰基準表之規
    定，對於駕駛人駕駛小型車，而其吐氣所含酒精濃度超過每
    公升0.55毫克以上，其最低應納罰鍰之數額為49,500元。本
    件異議人在刑事部分，業經檢察官為緩起訴處分，並經檢察
    官命向財團法人臺南觀護志工協進會捐款3萬元，而異議人
    於98年5月15日已履行上開緩起訴處分之負擔等情，此有緩
    起訴處分書、臺灣臺南地方法院檢察署98年度偵字第2801號
    偵察卷，及異議人提出之98年5月15日匯款予臺南觀護志工
    協進會之郵政跨行匯款申請書影本在卷可憑。本件異議人所
    支付之緩起訴處分金為3萬元，尚不足49,500元之最低罰鍰
    。依上規定，本件受處分人行政罰罰鍰部分，應於扣除上開
    3萬元後，處以19,500元罰鍰。
  (三)綜上所述，原處分機關就異議人所為罰鍰其中3萬元部分之
    行政裁罰，即有未洽，自應撤銷原處分其中罰鍰3萬元部分
    ，並為異議人不罰之諭知，以資適法。至於原處分罰鍰19,5
    00元部分，仍應由異議人繳納。
五、經查：
  (一)按汽車駕駛人飲用酒類後其吐氣所含酒精濃度超過每公升0.
    25毫克或血液中酒精濃度超過百分之0.05以上者，不得駕車
    ，道路交通安全規則第114條第2款定有明文。又汽車駕駛人
    駕駛汽車經測試檢定酒精濃度超過規定標準者，處新臺幣1
    萬5千元以上6萬元以下罰鍰，並當場移置保管該汽車及吊扣
    其駕駛執照一年，道路交通管理處罰條例第35條第1項第1款
    亦有明文。而行政罰法第26條規定：「一行為同時觸犯刑事
    法律及違反行政法上義務規定者，依刑事法律處罰之。但其
    行為應處以其他種類行政罰或得沒入之物而未經法院宣告沒
    收者，亦得裁處之。前項行為如經不起訴處分或為無罪、免
    訴、不受理、不付審理之裁判確定者，得依違反行政法上義
    務規定裁處之。」即所謂一事不二罰原則，考其立法目的，
    無非以一行為同時觸犯刑事法律及違反行政法上義務規定時
    ，由於刑罰與行政罰同屬對不法行為之制裁，而刑罰懲罰作
    用較強，依刑事法律處罰即足資警惕，無一事二罰再處行政
    罰必要，但罰鍰以外沒入或其他種類行政罰，因兼具維護公
    共秩序作用，為達行政目的，行政機關仍得併予裁處。
  (二)次按被告所犯為死刑、無期徒刑或最輕本刑3年以上有期徒
    刑以外之罪，檢察官參酌刑法第57條所列事項及公共利益維
    護，認以緩起訴為適當者，得定1年以上3年以下緩起訴期間
    為緩起訴處分，其期間自緩起訴處分確定日起算。又緩起訴
    處分係介於起訴及微罪職權不起訴間緩衝制度設計。其具體
    效力依刑事訴訟法第260條規定，於緩起訴處分期間屆滿未
    經撤銷者，非有同條第1款或第2款情形之一，不得對於同一
    案件再行起訴，即學理上所稱實質確定力，此時原處分機關
    若依法為行政裁決，無異將使受處分人同時遭受行政處罰及
    刑罰，顯與行政罰法第26條規定立法意旨相違背。且檢察官
    依刑事訴訟法第253條之2第1項第4款規定為緩起訴處分，命
    被告向公益團體捐款者，被告係履行檢察官為緩起訴處分命
    令，此等命令名義上雖非刑罰，但仍是一種特殊處遇措施，
    會產生未經裁判即生終局處理案件實質效果，性質上已係實
    質制裁，造成被告財產減少影響，亦即性質上處分金與罰金
    無異，足見緩起訴處分係刑事處罰。況行政罰法第26條第1
    項僅規定：「依刑事法律處罰之」。並未明定應依刑法第33
    條、第34條所定主從刑罰種類科罰，檢察官命令被告捐款金
    錢給付性質上既屬處分金，而為實質刑事制裁，自與行政罰
    法第26條第1項依刑事法律處罰規定，尚無扞格。故上開行
    政罰法第26條第2項，既未明列緩起訴處分，自不宜擴張解
    釋，且緩起訴處分要件、效果及性質，均與不起訴處分不同
    ，應屬刑事處罰之一種，自無適用行政罰法第26條第2項規
    定餘地。從而，經檢察官為緩起訴處分行為，如同時違反行
    政法上義務規定，因已有刑事處罰，此時行政機關若另行依
    法行政裁罰，無異一罪二罰。參酌行政罰法第26條立法意旨
    ，違反行政法上義務行為，若同時亦經檢察官另為緩起訴處
    分時，行政機關應不得就同一行為，再為與刑罰相類罰鍰處
    分。
  (三)本件受處分人甲○○於98年2月4日21時30分許，駕駛車牌號
    碼5W-4027號自用小客車，於臺南縣善化鎮南124線與南127
    之1線路口處，因酒後駕車經警當場測得呼氣酒精濃度為0.6
    9mg/l，因已超過規定標準值0.25mg/l，經臺南縣警察局交
    通警察隊警員攔停製單舉發。嗣經交通部公路總局嘉義區監
    理所麻豆監理站以其違規事實屬實，依道路交通管理處罰條
    例第35條第1項第1款、第24條第1項第2款之規定，裁處受處
    分人罰鍰49,500元、吊扣駕駛執照12個月，並施以道安講習
    等情，有臺南縣警察局98年2月4日南縣警交字第M00000000
    號舉發違反道路交通管理事件通知單及原處分機關97年10月
    22日麻監裁罰字第裁75-M00000000號裁決書各一紙在卷可稽
    （附於原審卷第7頁、第11頁），且為受處分人所不否認，
    應可認定。而受處分人之刑事部分，業經檢察官為緩起訴處
    分，並命向財團法人臺南觀護志工協進會捐款3萬元，而受
    處分人於98年5月15日已履行上開緩起訴處分之負擔等情，
    此有緩起訴處分書、臺灣高等法院被告前案紀錄表（記載：
    緩起訴處分應執行罰金新臺幣30,000元，罰金繳清日期：98
    年5月15日）、緩起訴處分金收據附卷可憑。（參原審卷第8
    頁、第14頁、第16頁）又本件原處分裁決日期為98年4月13
    日，然受處分人已因同一案件，經檢察官於98 年3月16日為
    緩起訴處分。依上說明，行政罰法第26條第2項規定，於經
    緩起訴處分情形不適用，則原處分機關對受處分人酒後駕車
    違規行為，逕為裁處罰鍰49,500元部分，就受處分人已繳納
    30,000元捐款部分，即有一行為同時遭到刑事處罰及行政裁
    罰雙重不利益，核與行政罰法第26條第1項規定有違，難認
    允當。
  (四)又違反道路交通管理處罰條例第35條第1項、第3項或第4項
    汽車駕駛人同時違反刑事法律者，經裁判確定處以罰金低於
    本條例第92條第3項所訂最低罰鍰基準規定者，應依本條例
    裁決繳納不足最低罰鍰部分，道路交通管理處罰條例第35條
    第8項、第92條第3項分別定有明文。再者，依違反道路交通
    管理事件統一裁罰基準及處理細則第2條所定「違反道路交
    通管理事件統一裁罰標準表」（97年4月15日版），駕駛人
    吐氣所含酒精濃度超過每公升0.55毫克以上者，小型車駕駛
    人於期限內繳納或到案聽候裁決者，處最低罰鍰49,500元，
    並吊扣駕駛執照12月。本件受處分人甲○○在刑事部分，業
    經檢察官為緩起訴處分，並經檢察官命向公益團體捐款30,0
    00元，顯不足49,500元最低罰鍰。依前揭規定，本件受處分
    人行政罰罰鍰部分，應於扣除上開30,000元後，處以19,500
    元罰鍰，原裁定結論部分認受處分人僅須就19,500元部分繳
    納，足堪認定。
  (五)至抗告意旨謂：緩起訴處分與刑事處罰仍屬有別，本案依道
    路交通管理處罰條例第35條第1項第1款規定裁處行政罰鍰於
    法並無牴觸云云。惟查：被告履行檢察官緩起訴之處分命令
    ，名義上雖非刑罰，但仍是一種特殊的處遇措施，造成被告
    財產減少或義務增加，性質上亦屬干預人民自由及財產之處
    分，與刑事制裁無異，實質上為刑事處罰。行政處罰之罰緩
    ，與緩起訴處分之向公益團體捐款，雖其處罰之依據、目的
    及法律效果均有所不同，然對人民而言，均係財產之減少，
    具有相同之處罰效果。參酌刑法第2條第1項、第2項規定，
    就拘束人身自由之保安處分與刑罰，雖其依據、目的及法律
    效果不同，但於拘束人身自由則同一，於法律變更時，均須
    適用最有利於行為人之法律之意旨，均以保護人民法律上權
    益為最高宗旨。是行政罰之罰鍰及刑事處分之捐款，二者要
    件雖不同，但均減少人民財產，當然仍為行政罰法第26條所
    規範。但罰鍰及捐款既同屬金錢之處罰，是以就已處罰之金
    額部分，不得重覆處罰，始為適法。是原裁定據此適用法律
    ，撤銷原處分關於罰鍰30,000元部分，並應為受處分人不罰
    之諭知，於法並無違誤。
  (六)另抗告人援引法務部於95年5月25日以法律字第0950700393
    號函示，認行政罰法第26條第2項所稱不起訴處分包括緩起
    訴處分，是不起訴一種，並非刑罰，應無行政罰法一事不二
    罰適用云云。然法院對於各機關就其職掌所作有關法規釋示
    之行政命令，固可予以引用，但仍應就具體案情，依其獨立
    確信之判斷，適用法律，表示適當之不同意見，並不受其拘
    束，迭經司法院大法官會議解釋在案（司法院大法官釋字第
    137號解釋、釋字第216號解釋、釋字第407號解釋、釋字第5
    30號參照）；經細繹上揭公函內容，並未具體說明憑以認定
    之法理及規範依據為何，則基於上揭司法院大法官會議解釋
    意旨及前述之說明，本院自得依據學理、法律規範，妥為解
    釋認定，不受上述公函見解之拘束。準此，本院認為：(1)刑
    事訴訟法第253條之1規定，有關緩起訴處分須具備：犯罪嫌
    疑充足、斟酌刑法57條所列事項、為公共利益維護、以緩起
    訴為適當者（即適當性）等要件；核與不起訴處分要件尚屬
    有間。是如認行政罰法第26條第2項規定不起訴處分包含緩
    起訴處分，即已逾文義解釋範圍。(2)又關於緩起訴處分要件
    及裁量基準，與不起訴處分相較，均有不同，至多應僅得視
    緩起訴處分係暫緩起訴處分，而非不起訴處分。(3)行政罰法
    第26條第2項規定，既未明文包含緩起訴處分，對人民不利
    益規定，自不得任意擴張適用，而逕認行政罰法第26條第2
    項規定，於經緩起訴處分亦有適用。上開交通部及法務部函
    示，認緩起訴處分亦屬行政罰法第26條第2項不起訴處分，
    尚有誤會。
  (七)綜上，原審認原處分關於裁處罰鍰49,500元其中30,000元部
    分，有行政罰法第26條規定一事不二罰適用。依道路交通管
    理處罰條例第35條第8項、第92條第3項規定，汽車駕駛人同
    時違反刑事法律者，經裁判確定處以罰金，低於本條例第92
    條第3項所訂最低罰鍰基準規定者，則應依本條例裁決，繳
    納不足最低罰鍰部分。本件受處分人依檢察官緩起訴處分命
    令，僅向公益團體繳納30,000元捐款，與上開最低罰鍰49,5
    00元相較，顯尚不足19,500元。依上規定，自應由受處分人
    再繳納罰鍰19,500元。是抗告人稱受處分人應繳納上開裁處
    罰鍰49,500元全額，並就原審裁定撤銷原處分其中罰鍰30,0
    00元部分提起抗告，為無理由，應予駁回。
六、據上論斷，應依刑事訴訟法第412條、道路交通案件處理辦
    法第26條，裁定如主文。
中    華    民    國    98    年    7     月    31    日
                  刑事第一庭    審判長法  官  黃崑宗
                                      法  官  蔡長林
                                      法  官  夏金郎
以上正本證明與原本無異。
不得再抗告。
                                      書記官  劉岳文
中    華    民    國    98    年    7     月    31    日


司法院資訊處製作；財團法人民間司法改革基金會備份。
